臺灣臺北地方法院民事判決
110年度訴字第1603號
原      告  江昀璂


訴訟代理人  謝俊傑律師
被      告  江永世
訴訟代理人  王可文律師
複 代理 人  李璇辰律師
            林采緹律師
上列當事人間請求分割共有物事件，本院於民國111年3月4日言
詞辯論終結，判決如下：
    主  文
兩造共有如附表所示不動產分割由被告取得。
被告應補償原告新臺幣貳佰玖拾萬元。
訴訟費用由被告負擔六分之五，餘由原告負擔。
    事實及理由
一、按訴訟繫屬中為訴訟標的之法律關係，雖移轉於第三人，於
    訴訟無影響；第三人經兩造同意，得聲請代移轉之當事人承
    當訴訟，民事訴訟法第254條第1項、第2項定有明文。查附
    表所示之不動產（下稱系爭不動產）原為原告（所有權應有
    部分6分之1）、被告（所有權應有部分3分之1）及江德世、
    江亭輝、江美玉（所有權應有部分各6分之1，下稱江德世等
    3人）等人共有，原告並對被告及江德世等3人提起本件分割
    共有物訴訟，後江得世等3人於本件訴訟審理期間將其所有
    系爭不動產所有權應有部分共計6分之3於110年3月17日移轉
    登記予被告，此有土地登記第一類謄本、建物登記第一類謄
    本在卷可稽（見本院卷第108-110頁），被告據此聲請承當
    江德世等3人部分訴訟，並經原告同意（見本院卷第228頁）
    ，合先敘明。
二、原告主張：兩造共有系爭不動產，所有權應有部分如附表所
    示。兩造並無不能分割系爭不動產之約定，系爭不動產亦無
    不能分割之情事，然因兩造無法協議分割，爰依民法第823
    條第1項、第824條規定請求變價分割系爭不動產，並依兩造
    所有權應有部分比例分配所得價金，聲明：兩造共有系爭不
    動產應予變價分割，所得價金按附表兩造應有部分比例欄所
    示比例分配。
三、被告則以：原告為伊及江德世等3人同父異母妹妹，系爭不
    動產原為兩造父親所有，嗣因父親死亡，由兩造與江德世等
    3人、訴外人江仲秋按所有權應有部分各6分之1取得系爭不
    動產，江仲秋、江德世等3人復將其所有權應有部分移轉予
    伊；又江德世等3人自幼居住於系爭不動產至今，江亭輝、
    江美玉罹有憂鬱症，不能工作，由江德世同住照顧，若變價
    分割系爭不動產，將使江德世等3人流離失所，顯非妥適之
    分割方案，系爭不動產應由伊取得，並以金錢補償原告始為
    妥適之分割方法等語置辯，聲明：原告之訴駁回。
四、經查：兩造共有系爭不動產，所有權應有部分如附表所示，
    有土地登記謄本、建物登記謄本在卷可證（見本院卷第41-4
    7頁、第108-110頁），且目前江德世等3人仍居住於系爭不
    動產內等節，為兩造所不爭執，堪信為真。原告主張兩造並
    無不能分割系爭不動產之約定，系爭不動產亦無不能分割之
    情事，依據民法第823條第1項、第824條規定請求將系爭不
    動產變價並由兩造依附表所示所有權應有部分比例分配價金
    ，為被告所否認，並以前揭情詞置辯，經查：
（一）按各共有人，除法令另有規定外，得隨時請求分割共有物
      ，但因物之使用目的不能分割或契約訂有不分割之期限者
      ，不在此限；分割之方法不能協議決定，或於協議決定後
      因消滅時效完成經共有人拒絕履行者，法院得因任何共有
      人之請求，命為下列之分配：以原物分配於各共有人。
      但各共有人均受原物之分配顯有困難者，得將原物分配於
      部分共有人。原物分配顯有困難時，得變賣共有物，以
      價金分配於各共有人；或以原物之一部分分配於各共有人
      ，他部分變賣，以價金分配於各共有人；以原物為分配時
      ，如共有人中有未受分配，或不能按其應有部分受分配者
      ，得以金錢補償之，民法第823條第1項、第824條第2項第
      1款及第2款、第3項分別定有明文。又裁判分割共有物，
      須斟酌各共有人之利害關係、使用情形、共有物之性質及
      價值、經濟效用，符合公平經濟原則，其分割方法始得謂
      為適當（最高法院90年度台上字第1607號裁判意旨參照）
      。又分割共有物究以原物分割或變價分割為適當，法院應
      斟酌當事人意願、共有物之使用情形、經濟效用及全體共
      有人之利益等情形而為適當之分割，不受共有人所主張分
      割方法之拘束（最高法院88年度台上字第600號裁判意旨
      參照）。
（二）原告主張系爭不動產並無因物之使用目的不能分割之情形
      ，亦無不能分割之約定等情，被告未予爭執，而兩造就系
      爭不動產之分割方法確無法達成協議，揆諸首揭規定，原
      告請求裁判分割系爭不動產，即屬有據。又系爭不動產為
      公寓4層公寓之第1層，為鋼筋混凝土造建物等情，有建物
      登記公務用謄本為憑（見本院卷第45頁），倘依兩造之所
      有權應有部分比例為原物分割，則不僅建物內部難以獨立
      區隔為經濟利用，且因各共有人分得部分均有進出之需求
      ，勢須劃出共同使用之門廳或走道空間，並就該空間維持
      共有、約定使用或其他方式之法律關係，將減少各共有人
      得有效利用之空間，且徒增法律關係之複雜化、減損共有
      物之經濟價值，是以原物分割系爭房地應非適當方式。又
      原告固主張以變價之方式分割系爭不動產，兩造按所有權
      應有部分比例分配價金，然原告亦表示同意被告所提以原
      物分配予被告、原告取得價金補償之分割方案（見本院卷
      第91頁），本院審酌被告系爭不動產之所有權應有部分比
      例高達6分之5，且其稱系爭不動產現供久病難以自理生活
      之江美玉、江亭輝居住，由同住之江德世照顧乙節，原告
      並未予爭執，倘依原告主張將系爭不動產變價、分配價金
      之分割方案，原居住於系爭不動產之江德世等3人勢必將
      遷出系爭不動產，另覓住居所；再依被告所主張之原物分
      配予被告、補償原告價金之分割方案，原告亦可獲得金錢
      補償，與變價分割、取得價金分配之方案並無不同，不致
      損及原告利益，而被告取得系爭不動產，供其手足江德世
      等3人繼續居住，亦符合被告之意願、利益。綜合上情，
      本院認將系爭不動產分歸被告所有，並由被告以金錢補償
      原告，當為最符兩造意願、利益、系爭不動產使用情形、
      社會經濟效益之分割方法。
（三）又經本院囑託臺北市不動產估價師公會鑑定系爭不動產之
      交易市價之結果，系爭不動產之市價為1830萬2390元，此
      有臺北市不動產估價師公會110年10月5日（110）台北估
      價師字第139號函所附不動產估價報告書一份在卷可憑（
      見本院卷第148頁及外放不動產估價報告書），本院考量
      系爭不動產之現況、使用與交易之情形以及原告所有權應
      有部分之比例，認為被告給付原告之補償金以290萬元為
      妥適。　
五、綜上所述，原告請求裁判分割共有物，為有理由，應予准許
    。本院審酌上情，認以系爭不動產採原物分割歸由被告取得
    ，並由被告補償原告290萬元，較為妥適，爰判決如主文第1
    、2項所示。
六、本件事證已臻明確，兩造其餘之攻擊或防禦方法及所提之證
    據，經本院斟酌後，認為均不足以影響本判決之結果，爰不
    逐一論述，附此敘明。
七、本件為分割共有物之訴，並已由本院為全體共有人定分割方
    法，依民事訴訟法第80條之1規定，由全體共有人依應有部
    分比例分擔訴訟費用，始為公平，爰諭知如主文第3項所示
    。
八、據上論結，本件原告之訴為有理由，爰判決如主文。 
中　　華　　民　　國　　111 　年　　3 　　月　　18　　日
                  民事第五庭  審判長法  官  匡  偉
                                    法  官  張詠惠
                                    法  官  陳乃翊
以上正本係照原本作成。
如對本判決上訴，須於判決送達後20日內向本院提出上訴狀。如
委任律師提起上訴者，應一併繳納上訴審裁判費。
中　　華　　民　　國　　111 　年　　3 　　月　　18　　日
                                    書記官  詹雅筠
附表
編號 種類 地號、建號 兩造權利範圍 兩造應有部分比例  1 土地 臺北市○○區○○段○○段00地號 原告：1165/172380 被告江永世：5825/172380 原告：1/6 被告：5/6  2 建物  臺北市○○區○○段○○段000○號（門牌號碼臺北市○○區○○路0段00巷00號房屋） 原告：1/6 被告江永世：5/6  原告：1/6 被告：5/6